【裁判字號】    98,上訴,1970
【裁判日期】    990317
【裁判案由】    重傷害
【裁判全文】
臺灣高等法院臺中分院刑事判決
                                 98年度上訴字第1970號
上  訴  人  臺灣南投地方法院檢察署檢察官
上  訴  人
即  被  告  丙○○
選任辯護人  黃翎芳律師
            陳佩吟律師
上列上訴人因重傷害案件，不服臺灣南投地方法院98年度訴字第
120號中華民國98年7月29日第一審判決（起訴案號：臺灣南投地
方法院檢察署98年度偵字第1551號），提起上訴，本院判決如下
：
    主    文
原判決撤銷。
丙○○成年人故意對少年犯重傷害罪，處有期徒刑柒年捌月。
    事      實
一、丙○○成年人於民國（下同）九十七年八月二十七日二十二
    時十五分許，駕駛車號BS─1625號自用小客車，沿南投縣草
    屯鎮○○○○○道路往芬草路方向行駛，嗣行經芬草路時，
    適有甲○○（民國○○○年○○月○日生）騎乘車號MQS─
    812號重機車同向往仁愛街方向行駛，因甲○○所騎機車在
    芬草路超越丙○○之自小客車，且超車過程雙方發生爭執，
    丙○○因而心生不滿，並將上情告知騎乘機車雙載之友人曾
    億銓及張詠翔，三人乃自後追躡甲○○，並於同日二十二時
    三十分許，由曾億銓及張詠翔騎乘機車在南投縣草屯鎮○○
    街與信義街街口，將停等紅燈之甲○○攔下，張詠翔即下車
    質問甲○○為何超丙○○車，當甲○○亦下車解釋時，丙○
    ○開車自後方趕到，其預見以球棒毆擊他人頭部之要害，將
    有重傷害結果發生，而其發生並不違反其本意，乃單獨基於
    重傷害之不確定故意，持其所有置放車內之棒球棍一支下車
    ，自後方猛力揮擊甲○○頭部一下，在甲○○受創倒地後，
    又持棒球棍用力敲打甲○○背部二下，致甲○○受有臉部開
    放性傷口、右側臉部顴骨及上頜骨閉鎖性骨折、眶底閉鎖性
    骨折、右眼眼球破裂，伴有眼內組織部分損失、右眼血腫併
    右上眼瞼撕裂傷五公分，右眼鼻側撕裂傷二公分、右眼下方
    三Ｘ二公分撕裂傷、六顆牙齒斷裂及背部二道各十五公分Ｘ
    四公分發紅瘀青之傷害，其中甲○○右眼更因此達到視力無
    光感，毀敗一目之視能之重傷害。
二、案經南投縣政府警察局草屯分局報告臺灣南投地方法院檢察
    署偵查起訴。
    理      由
壹、證據能力部分：
一、按被告以外之人於審判外之言詞或書面陳述，除法律有規定
    者外，不得作為證據，刑事訴訟法第一百五十九條第一項定
    有明文。次按，被告以外之人於審判外之陳述，雖不符刑事
    訴訟法第一百五十九條之一至第一百五十九條之四之規定，
    而經當事人於審判程序同意作為證據，法院審酌該言詞陳述
    或書面陳述作成時之情況，認為適當者，亦得為證據。當事
    人、代理人或辯護人於法院調查證據時，知有第一百五十九
    條第一項不得為證據之情形，而未於言詞辯論終結前聲明異
    議者，視為有前項之同意，為刑事訴訟法第一百五十九條之
    五所明定。上訴人即被告丙○○（以下均稱被告）及辯護人
    除對於證人曾億銓、張詠翔、甲○○於警詢中所為供述之證
    據能力表示異議外，就本件判決所引用之其餘被告以外之人
    警詢供述及卷附書面傳聞證據資料，均未於言詞辯論終結前
    對證據能力聲明異議，本院審酌前揭被告以外之人審判外之
    陳述作成情況，均係出於任意性供述，並於本院審理時，已
    賦予被告對質詰問機會，且上開書面傳聞證據作成形式，亦
    無瑕疵，與待證事實復有關聯性，本院認為適當，而有證據
    能力，至於本院所引關於證人曾億銓、張詠翔警訊中之供述
    係用以彈劾渠等於原審審理時之證詞，非屬傳聞證據之範疇
    ，亦附此敘明。
二、至於證人曾億銓、張詠翔、甲○○於警詢中之證述，係屬被
    告以外之人於審判外之言詞陳述，復查證人曾億銓於九十七
    年八月二十八日、九十八年二月二十八日二日所為警訊中之
    證詞及證人張詠翔於九十七年八月二十八日、九十八年二月
    二共日二日所為警訊中之證詞與渠等二人於原審所結証之內
    容均不相同，渠等並爭執該警訊筆錄之真實性，參諸上開證
    人警訊中之證詞，不僅員警詢問二位證人之問題完全相同，
    甚至證人回答員警證詞之應答亦一字不差（見警卷上開二人
    張詠翔、曾億銓之筆錄），核與常情不符，另上開警詢筆錄
    並未留有錄音錄影記錄供本院參酌，業經證人丁○○到庭結
    證明確（見本院卷第90頁背面），而上開證人二人係在案發
    現場將被害人攔下之人，為免因而擔負刑事責任，該二位證
    人上開警訊中之證詞，其針對上開案情之描述，難免擇其有
    利之部分為陳述，甚至故意為虛偽之證詞以求全身而退，本
    院認依上開警訊中記載之情形，並無顯較可信之特別情狀而
    得採為證據。而證人甲○○於警訊中之證詞與其於原審及本
    院中證詞一致，其警訊中之證詞非證明本案犯罪事實所必要
    ，依法均無證據能力。
貳、實體部分：
一、認定犯罪事實所憑之證據及理由：
    訊據被告丙○○固供承有於上開時、地因超車糾紛，持球棒
    毆打被害人甲○○頭部，然矢口否認有重傷害之故意，辯稱
    ：「當時的情形是甲○○拿安全帽要打我，我一時嚇到就到
    車上拿棒球棍想要抵擋，但是抵擋的過程中不小心有傷害到
    對方的頭部，我不是故意打對方，讓對方造成重傷。我的確
    有拿棒球棍打到被害人甲○○的頭部，但我不是故意要傷害
    甲○○，我是亂揮的，因為當時我很緊張」等語，辯護人辯
    護意旨則以：被告上開所為係屬正當防衛，如非正當防衛，
    亦未出於重傷之犯意等詞為辯。惟查：
  (一)證人即被害人甲○○於原審審理時到庭結證稱：「當天是在
    草屯商工那附近，當時我騎機車，被告開車，我要騎過去時
    ，我已經超車一半，但被告不讓我超車，被告的車子一直靠
    過來我這邊，差點撞到我機車，後來我就油門加速，騎到前
    面，我騎過去後，證人張詠翔、證人曾億銓騎一部機車跟在
    我後面，一開始我不知道，後來他們二人叫我停下來，口氣
    不是很好，說我超他朋友的車，然後我以為他們沒有再追我
    ，後來我騎到路口便利商店那裡，證人張詠翔他們騎機車追
    過來，證人張詠翔及證人曾億銓說我超他朋友的車，不讓我
    走，要攔住我，我不知道被告已經停下來到我後面，我跟證
    人張詠翔說我朋友也有認識他，我聽到被告說認識又怎麼樣
    ，被告就一棒揮打我的頭，我還有一點清醒，知道我又繼續
    被打，後來我被醫院驗傷時，背部有一道很長的棒球棍痕跡
    。當時我在被告的前面，被告在我後面，被告應該是朝我後
    面打過來，因為當時我有聽到被告說認識又怎麼樣，所以稍
    微有轉頭，而被打到之後，我就昏了。（辯護人問：你轉頭
    時，被告就已經打過來了嗎？）我還沒轉到一半，被告就已
    經打過來了。（辯護人問：你被打的時候，手上有無拿東西
    ？）沒有，空空的。（辯護人問：你除了頭部跟背部有傷勢
    外，其他地方有無受傷？）牙齒碎了四、五根，右臉骨頭凹
    陷。（辯護人問：你剛說眼睛、牙齒、臉部的傷勢是被告打
    了幾下的傷勢？）應該是打了一下。（辯護人問：你被打了
    一下之後，被告還有無再出棒？）有，因為我倒地之後，有
    繼續被打的感覺，棒子有繼續打背部。（檢察官問：被告有
    說他本來是描準你背部，是你有蹲下來的動作，所以誤打到
    你頭部？）完全沒有這回事，我是站直直的跟證人張詠翔說
    話。（檢察官問：被告說你用安全帽打他，他是為了抵抗你
    才會打到你？）我完全沒有動作，我只有跟證人張詠翔說話
    ，後來聽到被告講話，我就稍微回頭到一半就被打到臉、頭
    部、眼睛」等語（詳原審九十八年七月十五日審判筆錄），
    且於本院審理時結證稱：「張詠翔問我超什麼超，為何超我
    們的車，我正要回話，被告就從後面拿棒球棍敲我的頭部，
    我有聽到叮叮的聲音，正要回頭看，被告的棒球棍就擊中我
    的眼睛，我倒地後眼睛流血，我用手摀住眼睛，我的意識開
    始模糊，我感覺我的頭與背部同時又被毆打的感覺」、「然
    後我聽到丙○○說有認識又怎麼樣？就繼續打我」、「我倒
    下時頭沒有撞到東西」等語（見本院卷第六十五頁背面）。
  (二)依上開被害人甲○○之證詞，被告下車後即持棒球棍揮打被
    害人之頭部，且於被害人倒地後又繼續遭毆打背部，再參酌
    財團法人彰化基督教醫院函復原審及本院關於被害人甲○○
    之傷勢為以：被害人甲○○於九十七年八月二十七日至醫院
    急診時其受之傷害如下:臉部開放性傷口、右眼血腫併右上
    眼瞼撕裂傷五公分，右眼鼻側撕裂傷二公分，右眼下方三公
    分及二公分撕裂傷，背部外觀有兩道瘀傷，各約十五Ｘ四公
    分，右側顴骨及上頜骨閉鎖性骨折、眶窩底骨折及右眼球破
    裂，伴有眼內組織部分損失、頭部裂傷、六顆牙齒斷裂之嚴
    重傷勢，其中甲○○右眼更因此達到視力無光感，屬失明狀
    態，有該院診斷書二紙（見警卷）、九十八年七月八日九八
    彰基醫事字第０九八０七００一六號復函（見原審卷第二十
    八頁）、九十八年十月二十六日九十八彰基醫事第０九八一
    ００一０九號函及所附病歷一份、同院九十八年十二月九日
    九十八彰基醫事字第０九八一二００四四號函一紙（見本院
    卷第四十三頁至五十頁、五十九頁至六十頁）在卷可憑，核
    與證人甲○○迭次所證之情節相符，而本案係導因於被害人
    與被告之超車糾紛，先由張詠翔、曾億銓騎乘機車在南投縣
    草屯鎮○○街與信義街街口，將停等紅燈之甲○○攔下，張
    詠翔並下車質問甲○○為何超丙○○之小客車，當時甲○○
    亦因而下車等情，業經證人張詠翔、曾億銓於原審結證明確
    ，並經被告自承在卷，被告復自承其有拿棒球棍一支下車在
    現場，並有揮擊之動作，因而揮中被害人之右眼附近等情，
    堪信上開證人甲○○結證之內容屬實，雖被告辯稱因被害人
    拿安全帽要打伊，伊當時是為了自衛云云，惟查：(一)依被告
    上開傷勢以觀，被告除右臉受重擊有多處臉部骨折之傷勢外
    ，右眼球亦破裂，顯係受器物用力敲打所致之外，而被害人
    背部尚受有各十五公分乘四公分發紅瘀青之條狀之傷勢二處
    ，有財團法人彰化基督教醫院回覆本院之上開函文一紙附卷
    可憑，顯然被害人在受重擊倒地後或在沒有面對被告之情形
    下仍遭人以長條型物品毆擊背部成傷，依被害人上開傷勢觀
    之，顯不可能係在正面衝突下遭人隨意亂揮所致，況被害人
    案發當時係遭證人張詠翔質問有無踹一台鐵灰色的車子（即
    被告之車），被告亦隨後到達案發現場並下車，與張詠翔共
    乘一部機車者尚有曾億銓一人，業據證人張詠翔於原審結證
    明確（見原審卷第四十八、四十九頁），被害人在此緊急情
    況下縱有可能拿下安全帽揮舞阻擋，在勢單力孤之情形下，
    衡情亦不可能先拿殺傷力不強之安全帽主動攻擊，是被告辯
    稱甲○○拿安全帽要打伊，伊嚇到就到車上拿棒球棍抵擋，
    抵擋的過程中不小心傷害到對方的頭部云云，顯無足採。(二)
    證人曾億銓雖於原審審理時證稱：「我問甲○○有無撞到一
    台鐵灰色的轎車，甲○○說有，叫我不要管，沒有我的事，
    之後被告就到了，證人甲○○看到被告來時拿安全帽向我們
    這邊揮一下，我以為是要打我跟證人張詠翔，我跟證人張詠
    翔就騎機車走了」云云（詳原審卷九十八年七月十五日審判
    筆錄）；證人張詠翔亦於原審附合證稱：「我問甲○○有無
    踢一台鐵灰色的車子，甲○○說有，並說關我什麼事，之後
    被告就到了，甲○○看到被告來，就拿安全帽起來揮舞，我
    和證人曾億銓就離開，之後其他的事，我就不知道了」云云
    （詳同上日審判筆錄），惟上開證人二人遭被害人指為共同
    以騎機車橫越在前之方式攔下伊之人，渠等出面作證之內容
    ，難免為脫免其責任而故為不實之陳述，且依渠等於原審證
    述之內容以觀，渠等既為被告遭超車或踹車之事而質問被害
    人，豈有可能看到被告到達後即馬上離開現場，對被告置之
    不理?縱令證人上開證詞屬實，渠等既證稱渠等是先離開現
    場，沒有看到衝突的過程，自亦不得以上開證詞作為對被告
    有利之證據。(三)次查本案被害人受傷之右眼傷勢已該當於刑
    法第十條第四項第一款毀敗一目之視能之重傷害，已如前述
    ，該重傷害與被告之上開毆擊行為顯有相當因果關係。(四)再
    以被告生活背景及其智識程度以觀，應可知悉以質地堅硬之
    球棒揮擊他人頭部要害有可能會造成重傷害結果，被告在能
    控制自己行為且對方未加抵抗情形下，不擇僅能致輕傷部位
    ，而往被害人身體可能致重傷頭部部位，加以痛擊，自有使
    被害人受重傷之結果之預見，復查被告將被害人打倒在地後
    ，除毆擊被害人背部外，亦無再進而攻擊被害人身體要害之
    行為，亦未出言要被害人死，尚無直接證據證明被告有殺害
    被害人之犯意，本院因認被告丙○○係預見以球棒毆擊他人
    頭部之要害，將有重傷害結果發生，而其發生並不違反其本
    意之不確定故意，而為本件犯行。準此，被告辯稱，其無重
    傷故意，僅係普通傷害故意云云，委無可採。(五)至於被害人
    甲○○於超車過程中有無踹被告車輛及有無比出中指之不雅
    手勢，因雙方各執一詞，且無其他客觀證據足資佐採，故該
    部分僅能認定雙方確因超車而起爭端，併予敘明。(六)末查被
    害人甲○○雖於本院結證稱伊在右臉遭重擊倒地後有感覺遭
    安全帽打到背部等語，於原審亦結證稱好像有被安全帽打等
    語，惟被害人既未親眼目擊係何人持何物打伊背部，且被害
    人背部瘀傷亦呈長條狀，業如前述，衡情亦非安全帽造成，
    故被害人上開證詞尚不足作為證人張詠翔、曾億銓亦參與涉
    案之證據，況依被害人前開證述之內容顯示證人張詠翔在質
    問被害人之過程中，被告突然出手毆打伊，伊馬上倒地，在
    此之前，張詠翔等人並未毆打伊，而證人張詠翔與被告既未
    使用同一交通工具，且案發時距離伊超車時點僅五分鐘，業
    據證人甲○○於原審結證明確（見原審卷第三十五頁），難
    認在此短時間內被告與證人張詠翔等人已先達成共同使人重
    傷之犯意聯絡，尚不得率予認定本案上開證人二人共同犯重
    傷害罪，併此敘明。本案事證明確，被告犯行洵堪認定。
二、按刑法關於犯罪之故意，採希望主義，分為直接故意及間接
    故意二種，刑法第十三條第二項之間接故意，以行為人對於
    構成犯罪之事實，主觀上預見其發生為要件，但間接故意，
    在事情之發生，並不違反其本意。又行為人對於構成犯罪之
    事實，若預見其發生，且其發生並不違背其本意者，為刑法
    第十三條第二項所稱間接故意（以上參酌最高法院二十四年
    度上字第一九四四號判例、二十二年度上字第四二二九號判
    例）。另重傷罪之成立，除需行為人有使他人重傷之直接故
    意外，縱行為人僅具有間接故意，亦足當之。被告既以球棒
    揮擊被害人之頭部，造成被害人右眼失明，故核被告所為，
    係犯刑法第二百七十八條第一項之重傷罪。查本案被告於案
    發時已滿二十歲，而被害人於案發時為未滿十八歲之人，有
    被害人年籍資料在卷可憑，依兒童及少年福利法第七十條第
    一項後段之規定自應加重其本刑，爰依法加重其本刑。
三、原審法院以被告之罪證明確，予以論罪科刑，固非無見，惟
    原判決（一）未依兒童及少年福利法第七十條第一項之規定
    加重其刑，其適用法律即有違誤；（二）證人張詠翔上開警
    訊證詞，並無顯較可信之特別情事，依法無證據能力，應予
    排除，原判決逕予採認，亦有未當；（三）被告於案發時已
    成年，僅因超車糾紛即對未滿十八歲之人為重傷害犯行，因
    而造成少年一目失明之結果，原審未依法加重其本刑，僅量
    處有期徒刑七年六月，量刑即屬過輕，檢察官上訴意旨指摘
    原審量刑過輕應有理由，被告上訴意旨主張其不成立重傷罪
    ，雖無理由，惟原審判決既有上開可議之處，亦屬無可維持
    ，應由本院予以撤銷改判。爰審酌被告前有一重傷害之前科
    紀錄（參卷附臺灣高等法院被告前案紀錄表），竟不知謹慎
    行事，僅因超車小事，即對無深仇之路人為上開重傷之殘酷
    行為，對社會治安造成重大危害，並使尚未成年之被害人造
    成一目失明之永久傷害，犯後並未與被害人達成和解，犯後
    坦承有以球棒造成被害人重傷之結果，惟否認有重傷之不確
    定故意之犯後態度等一切情狀，量處有期徒刑七年八月，以
    示懲儆。至於被告逞兇所用之棒球棍，雖為被告所有供犯罪
    所用之物，然型式不明，亦非違禁物，且業經被告丟棄而滅
    失，此經被告供述在卷（見被告警訊第三頁），爰不予宣告
    沒收，附此敘明。
四、據上論斷，應依刑事訴訟法第三百六十九條第一項前段、第
    三百六十四條、第二百九十九條第一項，刑法第二百七十八
    條第一項，兒童及少年福利法第七十條第一項，判決如主文
    。
本案經檢察官乙○○到庭執行職務。
中    華    民    國    99     年    3    月    17    日
            刑事第六庭    審判長法  官  李  文  雄
                                法  官  林  靜  芬
                                法  官  陳  如  玲
以上正本證明與原本無異。
如不服本判決應於收受送達後10日內向本院提出上訴書狀，其未
敘述上訴之理由者，並得於提起上訴後10日內向本院補提理由書
（均須按他造當事人之人數附繕本）「切勿逕送上級法院」。
                                書記官  陳  信  和
中    華    民    國    99     年    3    月    17    日
附錄論罪科刑法條
刑法第二百七十八條第一項
中華民國刑法第278條
（重傷罪）
使人受重傷者，處 5 年以上 12 年以下有期徒刑。
犯前項之罪因而致人於死者，處無期徒刑或 7 年以上有期徒刑
。


司法院資訊處製作；財團法人民間司法改革基金會備份。
